臺灣高等法院臺中分院刑事判決
110年度上易字第245號
上  訴  人  臺灣臺中地方檢察署檢察官
被      告  王常祐



上列上訴人因被告違反毒品危害防制條例案件，不服臺灣臺中地
方法院109年度易字第1640號，中華民國109年12月31日第一審判
決（起訴案號：臺灣臺中地方檢察署109年度毒偵字第1504號）
，提起上訴，本院判決如下：
    主  文
上訴駁回。
    理  由
一、本案經本院審理結果，認原審判決所為認事用法並無不當，
    應予維持，並引用原審判決書記載之理由（如附件）。
二、上訴人臺灣臺中地方檢察署（臺中地檢署）檢察官上訴意旨
    略以：
  ㈠按毒品危害防制條例於民國97年4月30日修正公布後，對於進
    入司法程序之戒癮治療方式，採取「觀察、勒戒或強制戒治
    」及「附命緩起訴」雙軌制，其目的在給予施用毒品者戒毒
    自新機會。被告既同意參加戒癮治療，由檢察官採行「附命
    緩起訴」方式，此後「附命緩起訴」經撤銷，自不能再改採
    「觀察、勒戒或強制戒治」方式，重啟處遇程序。是該條例
    第24條乃一般刑事訴訟程序之例外規定，屬刑事訴訟法第1
    條第1項規定之「其他法律所定之訴訟程序」。該條第2項規
    定「前項（第1項）緩起訴處分，經撤銷者，檢察官應依法
    追訴」，已明示施用毒品案件於撤銷緩起訴處分後之法律效
    果為「依法追訴」，此乃因被告事實上已接受等同「觀察、
    勒戒」之處遇，惟其竟未能履行該條件，自應於撤銷緩起訴
    處分後就前案依法起訴，而無再次聲請法院裁定觀察、勒戒
    之必要。又「附命緩起訴」後，5年內再犯施用第一級或第
    二級毒品者，因其事實上已接受等同「觀察、勒戒」處遇，
    顯見再犯率甚高，原規劃之制度功能已無法發揮成效，自得
    依毒品危害防制條例第23條第2項或第24條第2項規定之相同
    法理，逕行提起公訴（或聲請簡易判決處刑），無再依毒品
    危害防制條例第20條第1項聲請觀察、勒戒必要。否則若被
    告心存僥倖，有意避險，選擇對其較有利之戒癮治療，如有
    再犯，又可規避直接起訴之規定，自與法律規範目的有悖（
    最高法院104年度第2次刑事庭會議決議可參）。是依上開最
    高法院刑事庭會議決議意旨及現行毒品危害防制條例第24條
    規範，被告「附命緩起訴經撤銷」後，3年內再犯施用第一
    級或第二級毒品者，其事實上已等同「觀察、勒戒」之處遇
    ，並未限縮解釋須達至「戒癮治療完成」程度經撤銷時，始
    符合相當於觀察、勒戒之執行完畢，是附命緩起訴無論有無
    達至戒癮治療完成之程度，一經撤銷即應認於相當於觀察、
    勒戒已執行完畢，而逕行依現行毒品危害防制條例第23條第
    2項或第24條第2項規定提起公訴（或聲簡易判決處刑）始符
    合該刑事庭會議決議意旨及立法精神。至毒品危害防制條例
    第24條規定經108年12月17日修正公布後，雖放寬「依法追
    訴」之規定，變更為「應繼續偵查或起訴」之法律效果，然
    迄今仍未施行，是否可以在新法未正式施行前即依照新法規
    定意旨詮釋現仍施行有效之規定顯有疑義。
  ㈡經查，本案被告甲○○前因施用第二級毒品案件，經臺中地
    檢署檢察官以108年度毒偵字第152號為附命完成戒癮治療之
    緩起訴處分確定，緩起訴期間自108年5月8日起至110年1月7
    日止，嗣經同署檢察官於108年11月22日（檢察官上訴書誤
    載為108年11月12日）以108年度撤緩字第752號撤銷緩起訴
    處分，有被告之刑案資料查註紀錄表在卷可稽，此附命緩起
    訴之撤銷已相當於觀察、勒戒之執行完畢。而本件被告係於
    108年12月12日11時34分許採尿前回溯96小時內某時再犯施
    用第二級毒品案件，依前開說明，自屬相當於觀察、勒戒已
    執行完畢，於3年內再犯施用毒品之情形，毋庸再聲請法院
    裁定觀察、勒戒，法院自應為實體判決。而原審法院判決固
    引用最高法院109年度台非字第76號、第77號判決意旨，認
    本件起訴程序違背規定而諭知不受理。惟查諸該案之事實，
    係該案被告曾受之緩起訴處分未經撤銷，與本件之事實係被
    告之前案緩起訴處分業經撤銷，顯不相同。且前開最高法院
    判決僅屬個案所為判決，是否已屬最高法院最終統一見解迄
    今尚無定論。再者，如依最高法院之上開見解，應以「經附
    命完成戒癮治療之緩起訴處分並完成戒癮治療」為起算3年
    之時點，則於前案之緩起訴處分經撤銷而未能完成戒癮治療
    之場合，永無該時點可資起算，豈非矛盾？是以，本件起訴
    程序並未違背規定，原判決未予區分事實基礎，以最高法院
    之前開判決意旨論知本件公訴不受理，自有違誤。
  ㈢綜上所述，原判決認事用法尚嫌未洽，請將原判決撤銷，更
    為適當合法判決等語。
三、按起訴之程序違背規定者，應諭知不受理之判決，並得不經
    言詞辯論為之，刑事訴訟法第303條第1款、第307條分別定
    有明文。此所稱之起訴之程序違背規定，係指檢察官提起公
    訴之訴訟行為於程序上有違法律之規定而言。又檢察官未將
    被告先送勒戒處所觀察、勒戒，而逕行起訴，其起訴之程序
    違背規定，自應諭知不受理之判決（最高法院88年度台非字
    第146號判決意旨參照）。
四、上訴駁回之理由：
  ㈠毒品危害防制條例109年1月15日修正，同年7月15日生效部
    分之法律適用：　　
  ⒈按毒品危害防制條例第20條第3項、第23條第2項於109年1月
    15日修正公布，且新增第35條之1規定，並均於109年7月15
    日施行。修正後之同條例第20條第3項規定，犯第10條之罪
    於觀察、勒戒或強制戒治執行完畢釋放後，3年後再犯者，
    不論其行為係在新法施行生效前或施行生效後所為（同條例
    第35條之1第1、2款參照），均應適用同條第1、2項（即應
    先觀察、勒戒或強制戒治）之規定，其修法理由謂：施用毒
    品者具「病患性犯人」之特質，並參諸世界各國之醫療經驗
    及醫學界之共識，咸認施用毒品成癮者，其心癮甚難戒除，
    如觀察勒戒或強制戒治執行完畢釋放後，3年後始再有施用
    第一級、第二級毒品之行為者，足見其有戒除毒癮之可能，
    宜再採以觀察、勒戒方式戒除其身癮及以強制戒治方式戒除
    其心癮之措施，為能放寬觀察、勒戒或強制戒治制度之適用
    時機，以協助施用者戒除毒癮，爰修正第3項。同條例第23
    條第2項亦配合修正為「觀察、勒戒或強制戒治執行完畢釋
    放後，3年內再犯第10條之罪者，檢察官或少年法院（地方
    法院少年法庭）應依法追訴或裁定交付審理。」可知本次修
    法對於施用毒品者施以觀察勒戒、強制戒治，或依法追訴（
    或裁定交付審理）之適用範圍，係確立初犯為具「病患性犯
    人」之特質應先經一完整之醫療處置，3年內再犯者應依法
    追訴（或裁定交付審理），3年後再犯則裁定觀察勒戒，殆
    無疑義。但對於3犯以上距最近1次觀察勒戒或強制戒治執行
    完畢釋放後，逾3 年者，究應適用同條例第20條第3項或第
    23條第2項處理，本次修法未明確規定，惟基於罪刑法定之
    明確性原則、法文之文義解釋，參諸觀察勒戒等治療處置，
    乃結合醫師、觀護人、社工心理諮商等不同領域之專業人員
    參與之保安處分措施，目的除在戒除施用毒品者身癮、心癮
    之措施外，並企圖重新塑造生活紀律，改變其病態行為，與
    刑罰之執行並不相同，無法以刑罰補充或替代上開醫療處置
    之特性。從而，3犯以上如距最近1次觀察、勒戒或強制戒治
    執行完畢釋放後，已逾3年者，其間縱經判刑、執行，究與
    觀察勒戒或強制戒治已經完整之治療療程不同，無法補充或
    替代上開之醫療處置，均應再予觀察勒戒之機會，方為適法
    （最高法院109年度台上字第3098號、第3240號、第4105號
    等判決意旨參照）。再按基於憲法應保障人民之生存權，及
    根據每個國民生存照顧需要提供基本給付之理念，為協助施
    用毒品者戒除毒癮復歸社會，對於經監獄監禁處遇後仍再犯
    之施用毒品者，更應恢復以機構內、外之治療協助其戒除毒
    癮。此即本次修正同條例第20條第3項關於施用毒品者所謂
    「3年後再犯」係何所指之立法真諦。除檢察官優先適用第
    24條命附條件緩起訴處分處遇（不論幾犯，亦無年限）外，
    對於施用毒品初犯者，即應適用第20條第1項、第2項為機構
    內之觀察、勒戒或強制戒治；若於上開機構內處遇執行完畢
    釋放後，於「3年內再犯」者，依第23條第2項規定，應依法
    追訴；倘於「3年後再犯」自應再回歸到傳統醫療體系機構
    內重為觀察、勒戒或強制戒治之治療。是對於戒除毒癮不易
    者，唯有以機構內、外處遇及刑事制裁等方式交替運用，以
    期能控制或改善其至完全戒除毒癮。對於同條例第20條第3
    項及第23條第2項所謂「3年後（內）再犯」，應跳脫以往窠
    臼，以「3年」為期，建立「定期治療」之模式。其規定中
    所謂「3年後再犯」，只要本次再犯（不論修正施行前、後
    ）距最近1次觀察、勒戒或強制戒治執行完畢釋放，已逾3年
    者，即該當之，不因其間有無犯第10條之罪經起訴、判刑或
    執行而受影響（最高法院刑事大法庭109年11月18日宣示之
    109年度台上大字第3826號裁定意旨可資參照）。
  ⒉再被告若曾經檢察官依毒品危害防制條例第24條第1項所定
    「附命完成戒癮治療之緩起訴處分」（下稱「附命緩起訴」
    ），命其完成戒癮治療，因同條例對於犯該條例第10條第1
    項、第2項之施用第一級或第二級毒品罪者，進入司法程序
    之戒癮治療方式，係採取第20條第1項、第2項規定「觀察、
    勒戒或強制戒治」及第24條第1項所定「附命緩起訴」雙軌
    制，其目的同在給予施用毒品者戒毒自新機會。是以，被告
    既同意參加「戒癮治療」，並由檢察官採行「附命緩起訴」
    方式，若其完成「附命緩起訴」所採用之戒癮治療完畢，自
    毋庸復行採取「觀察、勒戒或強制戒治」方式，重啟戒除毒
    癮以代替刑罰之處遇程序。申言之，被告若完成「附命緩起
    訴」之戒癮治療，事實上已接受等同「觀察、勒戒或強制戒
    治」執行完畢釋放之處遇，如於該條例第23條第2項所定3年
    期間內，再犯施用第一級或第二級毒品罪，顯現其再犯率甚
    高，原規劃之「附命緩起訴」完成戒癮治療制度功能無法發
    揮成效，已無再次接受「觀察、勒戒或強制戒治」處遇之必
    要，檢察官自應依該條例第23條第2項規定之相同法理，逕
    行追訴（提起公訴或聲請簡易判決處刑），而無再依該條例
    第20條第1項重行聲請觀察、勒戒或強制戒治之必要。又被
    告施用第一級或第二級毒品罪，經裁定觀察、勒戒或強制戒
    治程序者，係以「觀察、勒戒或強制戒治」執行完畢釋放後
    ，起算上開再犯之期間，則被告如係經「附命緩起訴」，依
    同一法理，應以經「附命緩起訴」並完成戒癮治療後，而非
    以「附命緩起訴」確定之日，起算該再犯之期間（最高法院
    109年度台非字第76號、109年度台非字第77號判決意旨參照
    ）。
  ㈡109年1月15日修正之毒品危害防制條例第24條（尚未生效）
    之法律適用：
  ⒈97年4月30日毒品危害防制條例第24條第1、2項之規定： 「
    第20條第1項及第23條第2項之程序，於檢察官先依刑事訴 
    訟法第253條之1第1項、第253條之2之規定，為附命完成戒
    癮治療之緩起訴處分時，或於少年法院（地方法院少年法庭
    ）認以依少年事件處理法程式處理為適當時，不適用之。」
    「前項緩起訴處分，經撤銷者，檢察官應依法追訴。」。
  ⒉109年1月15日修正之毒品危害防制條例第24條（施行日期由
    行政院定之；尚未生效）第1、2項之規定：「第20條第1項
    及第23條第2項之程序，於檢察官先依刑事訴訟法第253條之
    1第1項、第253條之2第1項第4款至第6款或第8款規定，為附
    條件之緩起訴處分時，或於少年法院（地方法院少年法庭）
    認以依少年事件處理法程序處理為適當時，不適用之。」「
    前項緩起訴處分，經撤銷者，檢察官應繼續偵查或起訴。」
    。
  ⒊毒品危害防制條例第24條第1、2項109年1月15日之修正理由
    ：
  ⑴為使毒品施用者獲得有利於戒除毒品之適當處遇，緩起訴之
    條件宜回歸刑事訴訟法第253條之2第1項規定以變得多元，
    爰修正第一項規定，並酌作文字修正。
  ⑵緩起訴處分是利用機構外之處遇，協助施用毒品者戒除毒癮
    ，為達成戒除毒癮之目的，於撤銷緩起訴處分後，宜由檢察
    官依法繼續偵查或起訴，亦即仍有現行條文第20條觀察、勒
    戒及強制戒治制度之適用，俾利以機構內之處遇方式協助其
    戒除毒癮，亦得為不同條件或期限之緩起訴處分，爰參考刑
    事訴訟法第253條之3第1項規定，修正第2項規定。
  ⒋毒品危害防制條例第24條第2項109年1月15日修正後之法律
    適用：
  ⑴犯施用第一級、第二級毒品罪者，檢察官應聲請法院裁定觀
    察、勒戒；且觀察、勒戒等處遇執行完畢釋放後，3年後再
    犯施用第一級、第二級毒品罪者，應再啟觀察、勒戒等處遇
    程序，修正後毒品危害防制條例第20條第1項、第3項分別定
    有明文。另修正前同條例第24條第1項明定「本法第20條第1
    項及第23條第2項之程序，於檢察官先依刑事訴訟法第253條
    之1第1項、第253條之2之規定，為附命完成戒癮治療之緩起
    訴處分時，或於少年法院（地方法院少年法庭）認以依少年
    事件處理法程序處理為適當時，不適用之」，亦即檢察官對
    施用毒品之被告得為「附命緩起訴」，而排除觀察、勒戒等
    處遇及起訴規定之適用，而檢察官得為「附命緩起訴」處分
    之對象，當包括「初犯及3年後再犯」、「3年內再犯」之施
    用毒品者。若上開「附命緩起訴」經撤銷時，自應回復為原
    緩起訴處分不存在時之狀態，檢察官仍應依修正後同條例第
    20條第1項或第23條第2項之規定，分別視其為「初犯及3年
    後再犯」或「3年內再犯」之施用毒品者，而決定適用觀察
    、勒戒等處遇或起訴之程序。
  ⑵至修正前同條例第24條第2項規定：「前項緩起訴處分（即
    附命緩起訴），經撤銷者，檢察官應「依法追訴」」，法文
    既非「依法起訴」，並參考刑事訴訟法第1條第1項規定：「
    犯罪，非依本法或『其他法律』所定之訴訟程序，不得『追
    訴』、處罰」，且「刑罰」及「保安處分」同為犯罪之法律
    效果，則「依法追訴」，除指檢察官適用刑事訴訟法所定之
    起訴程序外，尚包括修正前（後）同條例第20條第1項所定
    觀察、勒戒程序。此與修正後同條例第23條第2項規定「觀
    察、勒戒或強制戒治執行完畢釋放後，3年內再犯第10條之
    罪者，檢察官或少年法院（地方法院少年法庭）應『依法追
    訴』或裁定交付審理。」因與同條例第20條第3項配合之結
    果（即觀察、勒戒等處遇執行完畢釋放後，3年後再犯第10
    條之罪，始得重行觀察、勒戒），所稱「依法追訴」，無從
    包括聲請觀察、勒戒者有別，尚不得援引修正後同條例第23
    條第2項之規定，而謂修正前同條例第24條第2項之「依法追
    訴」，必需排除修正後同條例第20條聲請觀察、勒戒規定之
    適用。且修正前同條例第24條第2項所稱「緩起訴處分」經
    撤銷者，其撤銷原因非一，若係因違法或不當經再議程序，
    由上級檢察機關撤銷時，本應回復未為緩起訴處分前之狀態
    ，由檢察官續行偵查，視個案之證據，為適當之處分，要不
    得強解為應「依法起訴」，認無再次聲請法院裁定觀察、勒
    戒之必要。
  ㈢經查：
  ⒈被告甲○○本件施用第二級毒品犯行，業據被告於警詢時及
    原審準備程序時坦承不諱（見109毒偵1504卷第25至27頁；
    原審卷第43至45頁），且經臺中地檢署觀護人於108年12月1
    2日11時34分許通知被告至該署採集其尿液，經初步以酵素
    免疫法（EIA）篩檢，再以氣相層析/質譜儀法、液相層析串
    聯質譜儀確認，檢驗結果呈安非他命類及甲基安非他命陽性
    反應等情，有臺灣檢驗科技股份有限公司濫用藥物檢驗報告
    影本（檢體編號：000000000）、臺灣臺中地方檢察署施用
    毒品犯尿液檢體監管紀錄表（尿液檢體編號：000000000）
    在卷（見109毒偵1504卷第31至32頁）可稽，堪認被告係犯
    毒品危害防制條例第10條第2項之施用第二級毒品罪無訛。
  ⒉本件被告前於107年間因施用毒品案件（下稱甲案），由臺中
    地檢署檢察官以108年度毒偵字第152號為附命戒癮治療及附
    命定期報告、接受不定期採尿之緩起訴處分，於108年5月8
    日確定，緩起訴期間2年，自108年5月8日起至110年5月7日
    止，並命令被告前往中國醫藥大學附設醫院接受為期1年（
    自緩起訴處分確定日起算1年，即自108年5月8日起至109年5
    月7日止）的戒癮治療，並自108年5月8日至110年1月7日止
    ，前往臺中地檢署向觀護人報告生活、交友、工作情況，並
    接受檢察官、觀護人不定期之尿液採驗，此有臺中地檢署10
    8年度毒偵字第152號卷附緩起訴處分命令通知書及附表在卷
    （影印附本院卷第52、53頁）可參。惟被告並未完成戒癮治
    療期程等附條件命令，即於緩起訴期間內之108年5月22日上
    午7時許再犯施用毒品案件（經臺中地檢署檢察官以108年度
    毒偵字第2004號案件提起公訴，經原審法院以108年度簡字
    第1179號判決處有期徒刑4月確定，下稱乙案），甲案遂經
    臺中地檢署檢察官以108年度撤緩字第752號撤銷緩起訴處分
    ，以108年度撤緩毒偵字第350號提起公訴，經原審法院以10
    8年度中簡字第3042號判決處有期徒刑2月確定，有上開刑事
    簡易判決、緩起訴處分書、撤銷緩起訴處分書、聲請簡易判
    決處刑書及其臺灣高等法院被告前案紀錄表在卷（見本院調
    取之109撤緩752卷第19至22、27至34頁；108撤緩毒偵350卷
    第19至22頁；108中簡3042卷第23至27頁及本院卷第23至30
    頁）可查。又被告至本件犯行（108年12月12日）時止，未
    曾有經執行觀察勒戒、戒治之紀錄，亦有其臺灣高等法院被
    告前案紀錄表附卷（見本院卷第23至30頁）可考。
  ⒊按修正後毒品危害防制條例第20條第3項、第23條第2項均以
    「『觀察、勒戒或強制戒治執行完畢』釋放後」，據以計算
    該「3年後」、「3年內」期間。是欲適用上揭2項規定，自
    以觀察、勒戒等處遇「執行完畢」並釋放為其前提。苟觀察
    、勒戒等處遇尚未執行完畢，自無從起算該「3年」期間，
    即無該2項規定之適用。查被告甲案所受附命戒癮治療之緩
    起訴處分既經撤銷，其戒癮治療並未完成，事實上並未因上
    開緩起訴處分而受有等同於觀察、勒戒或強制戒治執行完畢
    之情事，自與觀察、勒戒等處遇執行完畢有別。且因依文義
    ，修正後毒品危害防制條例第23條第2項係以「觀察、勒戒
    或強制戒治執行完畢釋放後，3年內再犯第10條之罪」為追
    訴條件，而被告前既未曾接受觀勒戒治處遇，自無從適用該
    規定予以追訴處罰，仍【應適用修正後毒品危害防制條例第
    20條第1項規定辦理】（109年度台上大字第3536號刑事撤銷
    提案裁定要旨參照）。況本次修法在放寬觀察、勒戒等處遇
    之適用時機，而依被告上開施用毒品之處遇紀錄，其係【初
    犯】，本應依同條例第20條第1項規定予以觀察、勒戒。
　⒋被告本件施用毒品案，其係【初犯】，未經機構內之觀勒戒
    治處遇，亦未完成機構外戒癮治療處遇，已如前述，而其遭
    檢察官撤銷附命完成戒癮治療之緩起訴處分之原因，係其於
    緩起訴期間，再為施用第二級毒品甲基安非他命（刑事訴訟
    法第253條之3第1項第1款規定），甲案之「附命緩起訴」完
    成戒癮治療制度之功能，並未發揮自明。且觀諸上開㈠之說
    明，施用毒品者經實施機構內或機構外處遇完成釋放後，若
    於3年後再犯者，不問3年內期間有無犯第10條之罪經起訴、
    判刑或執行而受影響，仍可再次接受機構內或機構外處遇，
    則「舉重以明輕」，施用毒品之情節輕微之初犯者有如本案
    之被告，焉可剝奪其「首次」接受機構內或機構外處遇「完
    成」之機會，而逕行起訴判刑？
  ⒌綜上，被告本件「初犯」（非3年內再犯）施用毒品案件，
    縱被告於其間連續因施用毒品案件，前後經附命完成戒癮治
    療之緩起訴處分、撤銷緩起訴處分、起訴、判刑或執行，依
    上開說明，仍應依修正後之毒品危害防制條例第20條第1項
    、現行第24條等規定，由檢察官基於一次性之整體規劃而重
    啟處遇程序，具體審酌個案情節，裁量聲請法院裁定觀察、
    勒戒或為附命完成戒癮治療之緩起訴處分，抑或為其他適法
    處理，而非逕予起訴，矧參酌毒品危害防制條例之在給予施
    用毒品者戒毒自新機會之精神，檢察官就本件提起公訴，自
    有起訴之程序違背規定之情事，原審諭知公訴不受理之判決
    ，核無違誤。檢察官猶以前詞提起上訴，指摘原判決不當，
    難認有理由，應予駁回，並不經言詞辯論為之。
據上論斷，應依刑事訴訟法第372條、第368條，判決如主文。 
本案經檢察官郭景銘提起公訴、檢察官林卓儀提起上訴。
中　　華　　民　　國　 110　　年　　4　　月　　 16　　日
            刑事第九庭  審判長法　官　紀　文  勝
                              法　官　廖　健　男
                              法　官　賴  妙  雲
以上正本證明與原本無異。
不得上訴。                      
                              書記官  林  玉  惠
中　　華　　民　　國　　110 　年　　4 　　月　　16　　日
附件
臺灣臺中地方法院刑事判決
                                     109年度易字第1640號
公　訴　人　臺灣臺中地方檢察署檢察官
被　　　告　甲○○　男　（民國00年00月00日生）
                    身分證統一編號：Z000000000號
                    住○○市○○區○○路000號2樓之10
                    居臺中市○區○○路0段00號12樓之7
上列被告因違反毒品危害防制條例案件，經檢察官提起公訴（10
9年度毒偵字第1504號），本院判決如下：
    主    文
本件公訴不受理。
    理    由
一、公訴意旨略以：被告甲○○基於施用第二級毒品甲基安非他命
    之犯意，於民國108年12月12日11時34分許採尿前回溯96小
    時內某時，在不詳地點，以不詳方式，施用第二級毒品甲基
    安非他命1次，因認被告所為，涉犯毒品危害防制條例第10
    條第2項之施用第二級毒品罪嫌等語。
二、按起訴之程序違背規定者，應諭知不受理之判決，並得不經
    言詞辯論為之，刑事訴訟法第303條第1款、第307條定有明
    文。又被告行為後，於109年1月15日經總統以華總一義字第
    10900004091號令修正公布之毒品危害防制條例第20條第3項
    ，業自同年7月15日生效施行。而依毒品危害防制條例第35
    條之1第1款、第2款前段規定，本條例108年12月17日修正之
    條文施行前犯第10條之罪之案件，於修正施行後，偵查中之
    案件，由檢察官依修正後規定處理，審判中之案件，由法院
    依修正後規定處理，是本件自應適用修正後規定審酌被告應
    否追訴處罰，先予敘明。
三、按犯毒品危害防制條例第10條之罪者，檢察官應聲請法院裁
    定，或少年法院（地方法院少年法庭）應先裁定，令被告或
    少年入勒戒處所觀察、勒戒，其期間不得逾2月。觀察、勒
    戒後，檢察官或少年法院（地方法院少年法庭）依據勒戒處
    所之陳報，認受觀察、勒戒人無繼續施用毒品傾向者，應即
    釋放，並為不起訴之處分或不付審理之裁定；認受觀察、勒
    戒人有繼續施用毒品傾向者，檢察官應聲請法院裁定或由少
    年法院（地方法院少年法庭）裁定令入戒治處所強制戒治，
    其期間為6個月以上，至無繼續強制戒治之必要為止。但最
    長不得逾1年；依第20條第2項強制戒治期滿，應即釋放，由
    檢察官為不起訴之處分或少年法院（地方法院少年法庭）為
    不付審理之裁定。觀察、勒戒或強制戒治執行完畢釋放後，
    3年內再犯第10條之罪者，檢察官或少年法院（地方法院少
    年法庭）應依法追訴或裁定交付審理，毒品危害防制條例第
    20條第1項、第2項、第23條第1項、（修正後）第2項分別定
    有明文。從而，犯該條例第10條第1項、第2項之施用第一級
    或第二級毒品罪者，須經觀察、勒戒或強制戒治執行完畢釋
    放後「3年內再犯」者，始得依法追訴或裁定交付審理。又
    現行毒品危害防制條例第24條第1項另規定「附命完成戒癮
    治療之緩起訴處分」（下稱「附命緩起訴」）程序（本條雖
    於109年1月15日亦經修正公布，惟尚未施行），對於施用第
    一級或第二級毒品之被告，若同意參加「戒癮治療」，並由
    檢察官採行「附命緩起訴」方式，且完成「附命緩起訴」所
    採用之戒癮治療完畢，即毋庸復行採取「觀察、勒戒或強制
    戒治」方式，重啟戒除毒癮以代替刑罰之處遇程序。且被告
    既完成「附命緩起訴」之戒癮治療，事實上已接受等同「觀
    察、勒戒或強制戒治」執行完畢之處遇，如於該條例第23條
    第2項所定「3年」內，再犯施用第一級或第二級毒品罪，顯
    現其再犯率甚高，原規劃之「附命緩起訴」並完成戒癮治療
    處遇制度功能，已經無法發揮成效，自應依該條例第23條第
    2項規定之相同法理，逕行追訴（提起公訴或聲請簡易判決
    處刑），而無再依該條例第20條第1項重行聲請觀察、勒戒
    或強制戒治之必要。再者，被告施用第一級或第二級毒品罪
    ，經裁定觀察、勒戒或強制戒治程序者，既係以「觀察、勒
    戒或強制戒治」執行完畢釋放後，起算上開「3年」內再犯
    之期間，則被告係經「附命緩起訴」，依同一法理，應以經
    「附命緩起訴」並完成戒癮治療後，而非以「附命緩起訴」
    確定之日，起算該「3年」內再犯之期間（最高法院109年度
    台非字第76號、第77號判決意旨參照）。故被告「附命緩起
    訴」之戒癮治療程序若未完成，其緩起訴處分即遭撤銷，除
    當次施用毒品犯行應依現行毒品危害防制條例第24條第2項
    之規定依法追訴外，因被告並未經完整之處遇以戒除其身癮
    及心癮，自難認事實上已接受等同「觀察、勒戒或強制戒治
    」執行完畢之處遇，其之後若再犯施用第一級、第二級毒品
    犯行者，因被告前未經觀察、勒戒或強制戒治執行完畢，仍
    應由檢察官依毒品危害防制條例第20條或第24條第1項之規
    定處理，而不得逕對被告起訴。
四、經查：
  ㈠被告前於108年間，因施用第二級毒品案件，經臺灣臺中地方
    檢察署檢察官以108年度毒偵字第152號為附命完成戒癮治療
    之緩起訴處分，惟被告「附命緩起訴」之戒癮治療程序並未
    完成，即因於緩起訴期間內故意犯有期徒刑以上之施用第二
    級毒品罪，經檢察官撤銷上開緩起訴處分，除此之外，被告
    別無經觀察、勒戒、戒癮治療等情，有臺灣高等法院被告前
    案紀錄表1份在卷可稽。
  ㈡被告為公訴意旨所指施用第二級毒品行為前，既未曾因施用
    毒品經觀察、勒戒或強制戒治執行完畢，且其前雖另案經「
    附命緩起訴」之程序，惟亦未完成「附命緩起訴」之戒癮治
    療，緩起訴處分即遭撤銷，而無事實上已接受等同「觀察、
    勒戒或強制戒治」執行完畢之情形，顯見被告為本案行為前
    3年內未有觀察、勒戒執行完畢之情形，此外，被告本案犯
    行亦無經檢察官依毒品危害防制條例第24條第1項先為附命
    完成戒癮治療之緩起訴處分，而經撤銷之情形，綜上所述，
    本案顯與毒品危害防制條例第23條第2項或第24條第2項所定
    檢察官應依法追訴之情形均不相牟，揆諸前揭說明，公訴人
    就本件欠缺訴追條件之施用第二級毒品行為提起公訴，其起
    訴之程序顯已違背規定，爰不經言詞辯論，逕為不受理判決
    之諭知。
據上論斷，應依刑事訴訟法第303條第1款，判決如主文。
中　　華　　民　　國　 109　　年　　12　　月　　31　　日
                  刑事第二十庭  法  官  江宗祐
以上正本證明與原本無異。
如不服本判決應於收受判決後20日內向本院提出上訴書狀，並應
敘述具體理由；其未敘述上訴理由者，應於上訴期間屆滿後20日
內向本院補提理由書（均須按他造當事人之人數附繕本）「切勿
逕送上級法院」。
                                書記官  謝明倫
中　　華　　民　　國　 109　　年　　12　　月　　31　　日